臺灣高等法院高雄分院刑事判決　　 100年度上更(一)字第34號
上　訴　人
即　被　告　黃敬元
選任辯護人　唐國盛律師（法律扶助）
上列上訴人因違反毒品危害防制條例案件，不服臺灣高雄地方法
院98年度訴字第1724號中華民國99年6 月9 日第一審判決（起訴
案號：臺灣高雄地方法院檢察署98年度偵字第21085 號），提起
上訴，經最高法院發回更審，本院判決如下：
    主  文
原判決關於有罪部分撤銷。
黃敬元販賣第三級毒品，處有期徒刑年貳月。扣案之愷他命壹
包（驗餘淨重零點伍肆公克）、行動電話壹具（內含門號000
0000000號SIM 卡壹張），均沒收。
    事  實
一、黃敬元明知愷他命（Ketamine）係毒品危害防制條例第2 條
    第2 項第3 款所列之第三級毒品，不得販賣、轉讓，竟意圖
    營利，基於販賣第三級毒品愷他命之犯意，於民國98年7 月
    14日（起訴書誤繕為97年7 月14日）下午6 時20分前某時，
    以行動電話門號0000000000為聯絡工具，撥打行動電話門號
    0000000000與潘志宏聯絡，並約定交易毒品之時間、地點，
    而於同日下午6 時20分許，在高雄市○鎮區○○路333 巷口
    ，以新臺幣（下同）350 元之代價販賣並交付愷他命1 包（
    驗前淨重0.545 公克，驗餘淨重0.54公克）予潘志宏，此次
    購買毒品款項則因潘志宏賒欠未付款，黃敬元尚未取得價金
    。嗣經掌握情資跟監並全程拍攝黃敬元行動之員警當場查獲
    ，並扣得上述交易之毒品愷他命1 小包，及黃敬元所有供聯
    絡販毒所用之門號0000000000號行動電話1 支( 含SIM 卡)
    ，而查獲上情。
二、案經高雄市政府警察局移送臺灣高雄地方法院檢察署檢察官
    偵查起訴。
    理  由
壹、證據能力部分：
一、按被告以外之人於審判外之言詞或書面陳述，除法律有規定
    者外，不得作為證據，刑事訴訟法第159 條第1 項固定有明
    文。惟被告以外之人於審判外之陳述，雖不符同法第159 條
    之1 至之4 之規定，而經當事人於審判程序同意作為證據，
    法院審酌該言詞陳述或書面陳述作成時之情況，認為適當者
    ，亦得為證據，同法第159 條之5 亦有明文。查本判決以下
    引用之供述證據暨其他相關具傳聞性質之證據資料，公訴人
    、被告及辯護人於本院準備及審判程序中對於前述供述證據
    暨其他相關具傳聞性質之證據資料之證據能力，均表示無意
    見，並同意有證據能力（見本院卷第51至53頁、第79頁反面
    ）。本院審酌該等供述證據及證據資料作成時之情況，核無
    違法取證或其他瑕疵，認為以之作為證據為適當，上開供述
    證據暨其他相關具傳聞性之證據資料，自得作為證據。
貳、實體部分：
一、查上開犯罪事實，業據上訴人即被告（下稱被告）黃敬元於
    98年7 月29日警詢、原審及本院審理中坦承不諱（見偵查卷
    第35至36頁、原審卷第106 頁反面、112 頁反面、本院上訴
    卷第48頁、第79頁反面至80頁、本院更（一）卷第48頁），
    本院審酌：
  (一)被告上開販賣第三級毒品之自白，核與證人潘志宏於警詢及
    偵查中證述之情節相符( 見警卷第9 頁、偵查卷第15頁）。
    並有白色晶體粉末1 包、被告所有門號0000000000號之行動
    電話1 支( 含SIM 卡) 扣案可稽，暨被告所有門號00000000
    00行動電話與潘志宏所持用之門號0000000000行動電話，於
    98年7 月14日之通聯紀錄1 份（見證物卷第51、70頁）、警
    方跟監錄影及蒐證翻拍照片7 張在卷足憑（見警卷第45至48
    頁）。
  (二)上開扣案之白色晶體粉末1 包，經送高雄醫學大學附設中和
    紀念醫院檢驗結果，確呈Ketamine愷他命陽性反應（驗前淨
    重0.545 公克，驗餘淨重0.54公克），並有該院98年8 月11
    日第9808-43 號檢驗報告存卷可參（見偵查卷第27頁）。
  (三)綜上所述，被告上開任意性之自白既有前揭證據可佐，核與
    事實相符，自得採為論罪科刑之依據，本案事證已臻明確，
    被告犯行洵堪認定，應予依法論科。
二、按我國查緝毒品之販賣一向執法甚嚴，對於販賣第三級毒品
    者科以5 年以上有期徒刑之刑責，不可謂不重，販賣毒品既
    經政府懸為禁令、嚴加取締，苟無利可圖，應無甘冒被查緝
    法辦判處重刑之危險，平白無端販賣愷他命，是其販入之價
    格必較其出售之價格為低，而有從中賺取買賣差價牟利之意
    圖，應屬合理之認定。又販賣愷他命既係違法行為，當非可
    公然為之，亦無公定價格，且容易分裝、稀釋以增減份量，
    而每次買賣之價量，可能隨時依雙方關係深淺、資力、需求
    量及對行情之認知、來源是否充裕、查緝是否嚴謹、購買者
    被查獲時供述購買對象之可能風險之評估等情形，而異其標
    準，非可一概而論；而買受毒品之人通常亦無法探知販毒者
    賺取利潤幾何，是販賣毒品之利得，除被告坦承犯行或價量
    俱臻明確外，委難察得實情，職是之故，縱未確切查得販賣
    利得，但除別有確切事證，足認係按同一價格轉讓確未牟利
    者外，尚難執此認非法販賣之事證有所不足，致知過坦承者
    難辭重典，飾詞否認者反得逞僥倖，而失情理之平。被告與
    證人潘志宏均供承本件係販賣，僅價金因賒欠而未交付，顯
    見被告具有營利之意圖甚明。本件事證明確，被告販賣第三
    級毒品愷他命犯行，洵堪認定。
三、毒品危害防制條例第4 條於98年5 月20日修正公布，針對當
    次公布之修正條文，未另訂施行日期，而法規之制定與法規
    之修正，如有特定生效日之必要者，依中央法規標準法第14
    條或第20條第2 項準用第14條之規定，應分別特定其施行日
    期。法規制定或前次修正基於特殊原因所特定之施行日期，
    並不適用於日後修正或再次修正之條文；至原毒品危害防制
    條例條例第36條所規定：「本條例自公布後六個月施行。」
    核其所稱「本條例」係指係92年7 月9 日修正公布之該條例
    ，並非指98年5 月20日公布之部分修正條文。是98年5 月20
    日公布之毒品危害防制條例修正條文之生效日期，應依中央
    法規標準法第13條對於法規生效施行日之規範，自公布日起
    至第3 日即98年5 月22日發生效力（司法院98年6 月29日院
    台廳刑一字第0980014643號函亦同此見解）。本件犯行係於
    98年7 月14日所為，依上開說明並無新舊法比較之問題，附
    此敘明。
四、論罪科刑
  (一)按刑法上犯罪類型為「販賣」者之既、未遂，以買賣之標的
    物已否交付為區分標準。是核被告所為，係犯毒品危害防制
    條例第4 條第3 項之販賣第三級毒品罪，其於販賣前雖持有
    愷他命之行為，因無證據證明被告所持有之愷他命純質淨重
    達20公克以上，即無觸犯毒品危害防制條例第11條第5 項持
    有第三級毒品犯行，不構成犯罪，自無高低度行為之問題，
    併此敘明。
  (二)次按犯毒品危害防制條例第4 條至第8 條之罪於偵查及審判
    中均自白者，減輕其刑。毒品危害防制條例第17條第2 項定
    有明文。所謂偵查中自白，係指依刑事訴訟法規定，在具犯
    罪偵查、證據蒐集等職權之檢察官、司法警察官、司法警察
    及其他有偵查職權之公務員訊問、調查中自白者而言（最高
    法院87年度台上字第1257號判決要旨參照）。而被告於自白
    後翻異否認，乃其防禦權之正當行使，尤非法之所禁（最高
    法院89年度台上字第4513號判決要旨參照）。查被告於警詢
    時已自白販賣愷他命予潘志宏等語，雖於偵查中及原審法院
    準備程序時否認上情，惟依上開說明仍不影響被告於警詢之
    自白；又被告於原審及本院審理時已自白犯行在案。依上開
    說明，應認被告於偵查中及審理時，就前開販賣第三級毒品
    均自白其犯罪，爰依毒品危害防制條例第17條第2 項規定減
    輕其刑。
  (三)被告另主張其交付予潘志宏之毒品Ketamine愷他命係購自案
    外人陳瀚宇，且陳瀚宇所涉之毒品危害防制條例案件亦已起
    訴，應有毒品危害防制條例第17條第1 項減輕或免除其刑之
    適用云云。本院查：
    1.按毒品危害防制條例第17條第1 項規定，犯同條例第4 條
      第3 項販賣第三級毒品罪，「供出毒品來源，因而查獲其
      他正犯或共犯者，減輕或免除其刑」；所稱「供出毒品來
      源，因而查獲其他正犯或共犯者」，必須被告先供出毒品
      來源（諸如前手或共犯等相關資訊），使調查或偵查犯罪
      之公務員據以發動調查或偵查並進而查獲者，始足當之。
      換言之，被告之「供出毒品來源」相關資訊，與犯罪調查
      或偵查機關之發動調查或偵查並進而查獲，二者必須具有
      因果關係，並非謂被告一經「自白」或「指認」毒品來源
      者而有助於查獲，即應獲上開減免之寬典（最高法院99年
      度台上字第2752號判決要旨參照）。本件高雄市警察局刑
      事警察大隊於本案98年7 月15日偵訊被告黃敬元販毒案件
      時，其即主動供稱：「（問：毒品K 他命是向何人購買？
      ）陳瀚宇，男、75年6 月6 日，身材瘦高，居住在高雄市
      苓雅區○○○ 路85大樓商業行館17樓之14房」、「98年6
      月間開始至今向陳瀚宇購買毒品K 他命2 次」等語（見警
      卷第5 至6 頁）；另其於陳瀚宇販毒案件，於高雄市警察
      局刑事警察大隊98年7 月14日偵訊時供稱：「我要向警方
      指證，檢舉我朋友陳瀚宇販賣毒品」、「我之前所施用之
      毒品（K 他命及搖頭丸），均向陳瀚宇所購買」等語（見
      98年度偵字第12358 號卷第88至90頁）。經本院再向前揭
      警察機關函詢於被告黃敬元供述其上述毒品K 他命來源時
      ，警方是否業於知悉陳瀚宇尚涉嫌販賣「第三級毒品K 他
      命」？抑或經被告黃敬元上述之供出，始因而查獲陳瀚宇
      尚販賣「第三級毒品K 他命」給被告黃敬元各節？據前揭
      刑事警察大隊查明後覆稱：「……三、爰被告黃敬元於98
      年7 月15日本局刑事警察大隊偵四隊10分隊警詢筆錄，坦
      承警方搜索查扣之第三級毒品愷他命係向陳瀚宇購買，承
      辦員警立刻向臺灣高雄地方法院檢察署鄭檢察官OO報告後
      ，指揮員警向臺灣高雄地方法院聲請被告陳瀚宇持用之電
      話0000000000等號聲請通訊監察，蒐證販賣事證擴大偵辦
      ，……，陳嫌生性狡猾，居無定所，且經常更換行動電話
      門號，防止查緝人員蒐證，承辦員警多次現譯配合跟監，
      埋伏伺機逮捕，均被渠等發現兔脫，致未當場查獲渠等販
      毒事證。四、有關黃敬元供出陳瀚宇販賣【第三級毒品愷
      他命】，承辦員警當面向本案指揮偵辦之檢察官報告，本
      案被告陳瀚宇經臺灣高雄地方法院檢察署鄭檢察官OO，因
      違反毒品危害防制條例案件經偵查終結提起公訴（98年度
      偵字第12358 號起訴書」等情，有該刑事警察大隊100 年
      5 月18日高市警刑大偵字第1000020041號函1 份在卷足憑
      （見本院卷第60頁）。而本院核閱上述「被告陳瀚宇」販
      毒一案之起訴書，其犯罪事實欄明確記載：「於98年4 月
      至6 月間，由黃敬元分別至……，向陳瀚宇以愷他命5 公
      克1500元、搖頭丸……之價格，共購買6 至7 次愷他命及
      搖頭丸」；而證據清單編號(二)「證據名稱」、「待證事實
      」亦分別載明：「證人黃敬元之證述」、「證人黃敬元向
      被告（按指陳瀚宇）購買毒品之事實」各情，復有該起訴
      書在卷可按（見本院卷第65至66頁），準此以觀，前揭被
      告陳瀚宇販毒一案（98年度偵字第12358 號），本案被告
      黃敬元已於98年7 月14、15日先供出毒品來源，致使調查
      或偵查犯罪之警員及檢察官據以發動偵查，並進而查獲據
      予起訴，職是，本案被告黃敬元之「供出毒品來源」相關
      資訊，與犯罪調查或偵查機關之發動調查或偵查並進而查
      獲，二者實具有相當因果關係。則揆之上開說明，此部分
      被告自有毒品危害防制條例第17條第1 項減輕或免除其刑
      之適用，自當依法減輕之。被告有2 種以上刑之減輕，依
      法遞減之。
    (四)被告販賣第三級毒品之對象雖僅1 人，交易毒品愷他命之
      數量亦僅0.545 公克，其犯罪情節雖非重大，但被告犯罪
      並無特殊之原因與環境等等，在客觀上足以引起一般同情
      之情形，自無依刑法第59條規定減輕其刑之適用。
五、原審以被告上述犯罪事證明確，據予論罪科刑，固非無見，
    惟查：被告有毒品危害防制條例第17條第1 項「供出毒品來
    源，因而查獲其他正犯或共犯者，減輕或免除其刑」規定之
    適用，已如前述，原審未為此認定，容有未合，被告上述意
    旨以原判決量刑過重，自難謂非無理由，且原判決此部分尚
    有上述之違誤，自應由本院將原判決此部分予以撤銷改判。
    審酌被告明知愷他命為第三級毒品，濫行施用，非但對施用
    者身心造成傷害，而因其成癮性，常使施用者經濟地位發生
    實質改變而處於劣勢，容易造成家庭破裂，為國家嚴格查禁
    之違禁物，仍不顧其販賣對象可能面臨之困境，加以販賣，
    而販賣之對象為1 人，所查獲販賣次數為1 次及其交易金額
    尚非龐大（且尚未取得價金），僅是少量小額販賣，且其犯
    後於偵查中及法院審理程序中坦認犯行之犯後態度，惟本件
    係警方依線報跟監錄影蒐證，並當場緝獲被告及證人潘志宏
    且起出毒品，本不易卸責，而被告於法院審理中直至原審審
    理最後始坦認犯行；又被告前已因犯販賣愷他命遭起訴審判
    ，於該案審判中再犯本件販賣愷他命之犯行（該案為原審法
    院98年度訴字第333 號，於98年7 月22日判決，見原審訴字
    卷第26至31頁）等狀況，暨考量被告犯罪之目的、動機、手
    段等一切情狀，爰量處如主文第二項所處之刑。
六、按毒品危害防制條例第18條第1 項前段之規定，應予沒收銷
    燬之毒品，以經查獲之第一、二級毒品為限。而同條例第18
    條第1 項後段規定應沒入銷燬之毒品，專指查獲施用或持有
    之第三、四級毒品而言；倘係查獲製造、運輸、販賣、意圖
    販賣而持有、以非法方法使人施用、引誘他人施用或轉讓第
    三、四級毒品，既屬同條例相關法條明文規定處罰之犯罪行
    為，即非該條項應依行政程序沒入銷燬之範圍。又同條例第
    19條第1 項所定「供犯罪所用或因犯罪所得之物」，係指犯
    第4 條至第9 條、第12條、第13條或第14條第1 項、第2 項
    之罪所用或所得之物，不包括毒品本身在內，是尚不得援用
    此項規定為第三、四級毒品之沒收依據。再同條例對於查獲
    之製造、運輸、販賣、意圖販賣而持有、以非法方法使人施
    用、引誘他人施用及轉讓第三、四級毒品之沒收，並無特別
    規定，如其行為已構成犯罪，則該毒品即屬不受法律保護之
    違禁物，應回歸刑法之適用，依刑法第38條第1 項第1 款之
    規定沒收之，始為適法（最高法院96年度台上字第89號、第
    884 號判決意旨參照）。故本件扣案愷他命1 包（驗餘淨重
    0.54公克），含有第三級毒品愷他命成分，已如上述，係毒
    品危害防制條例第2 條第2 項第3 款所列管查禁之第三級毒
    品，屬違禁物，不問屬於犯罪行為人與否，應依刑法第38條
    第1 項第1 款規定宣告沒收之。又扣案之行動電話1 具（內
    含門號0000000000號SIM 卡1 張），為被告所有，業據其供
    陳在卷（見原審訴字卷第111 頁反面），且係供被告與毒品
    買家即潘志宏聯繫毒品交易事宜所用之物，已如前述，應依
    毒品危害防制條例第19條第1 項之規定宣告沒收。次按犯毒
    品危害防制條例第4 條之販賣毒品罪者，其因犯罪所得之財
    物，沒收之，如全部或一部不能沒收時，追徵其價額或以其
    財產抵償之，同條例第19條第1 項雖有明文，然所稱因犯罪
    所得之財物，係以實際所得者為限，苟無所得或尚未取得者
    ，即無從為沒收、追徵或以財產抵償之諭知（最高法院96年
    度台上字第2331號判決要旨參照）。查被告及證人潘志宏均
    稱上開愷他命之價金350 元，係賒欠尚未給付，已如前述，
    則依上開說明，即無從為沒收、連帶沒收或以其財產抵償、
    連帶抵償之諭知。另扣案之行動電話門號0000000000，被告
    雖曾陳稱係「作為購買毒品愷他命所用」（見警卷第5 頁）
    ，惟潘志宏所持用之0000000000門號，於98年7 月14日通聯
    紀錄中與被告通聯者，為被告持用之門號0000000000行動電
    話，並無被告持用之門號0000000000行動電話（見證物卷第
    69、70頁）；又本件並無證據足以認定被告確有以該門號00
    00000000行動電話販入愷他命；又扣案之500 元紙鈔2 張，
    並無證據證明與本件犯行相關，自無庸諭知沒收。
七、原判決關於販賣第三級毒品無罪部分，未經上訴而確定，本
    院自不再論述。
據上論斷，應依刑事訴訟法第369 條第1 項前段、第364 條、第
299 條第1 項前段，毒品危害防制條例第4 條第3 項、第17條第
1 、2 項、第19條第1 項，刑法第11條、第38條第1 項第1 款，
判決如主文。
本案經檢察官施慶堂到庭執行職務。
中    華    民    國  100     年    6     月    27    日
                  刑事第十一庭  審判長法  官   翁慶珍
                                      法  官   孫啟強
                                      法  官   石家禎
以上正本證明與原本無異。
如不服本判決應於收受本判決後10日內向本院提出上訴書狀，其
未敘述上訴理由者，並得於提起上訴後10日內向本院補提理由書
狀（均須按他造當事人之人數附繕本）「切勿逕送上級法院」。
中    華    民    國  100     年    6     月    27    日
                                      書記官   熊惠津
附錄本判決論罪科刑法條：
毒品危害防制條例第4條
製造、運輸、販賣第一級毒品者，處死刑或無期徒刑；處無期徒
刑者，得併科新臺幣 2 千萬元以下罰金。
製造、運輸、販賣第二級毒品者，處無期徒刑或 7 年以上有期
徒刑，得併科新臺幣 1 千萬元以下罰金。
製造、運輸、販賣第三級毒品者，處 5 年以上有期徒刑，得併
科新臺幣 7 百萬元以下罰金。
製造、運輸、販賣第四級毒品者，處 3 年以上 10 年以下有期
徒刑，得併科新臺幣 3 百萬元以下罰金。
製造、運輸、販賣專供製造或施用毒品之器具者，處 1 年以上
7 年以下有期徒刑，得併科新臺幣 1 百萬元以下罰金。
前五項之未遂犯罰之。